ACORDAO-COMPLETO-2339407

ACÓRDÃO 3203/2019 ATA 11/2019 - PRIMEIRA CÂMARA

VISTOS, relatados e discutidos estes autos de embargos de declaração interpostos por Alexandre Moura Alves de Paula e Erlene Fonseca Cabral contra o Acórdão 12893/2018-TCU-Primeira Câmara,
ACORDAM os Ministros do Tribunal de Contas da União, reunidos em sessão da 1ª Câmara, diante das razões expostas pelo relator, em:
9.1. conhecer dos embargos de declaração para, no mérito, negar-lhes provimento;
9.2. dar ciência desta deliberação aos recorrentes e ao jurisdicionado.

Embargos de Declaração em Representação.

Primeira Câmara

Serviço Social do Transporte - CONSELHO REGIONAL NORDESTE III (PE, AL).

3. Interessados/Responsáveis/Recorrentes:
3.1. Interessados: Alexandre Moura Alves de Paula (XXX.124.114-XX); Erlene Fonseca Cabral (XXX.943.604-XX); Serviço Nacional de Aprendizagem No Transporte - Senat (73.471.963/0018-95); Serviço Social do Transporte -sest (73.471.989/0005-19)
3.2. Responsáveis: Alexandre Moura Alves de Paula (XXX.124.114-XX); Erlene Fonseca Cabral (XXX.943.604-XX)
3.3. Recorrentes: Alexandre Moura Alves de Paula (XXX.124.114-XX); Erlene Fonseca Cabral (XXX.943.604-XX).

13.1. Ministros presentes: Benjamin Zymler (na Presidência) e Walton Alencar Rodrigues (Relator).
13.2. Ministro-Substituto convocado: Augusto Sherman Cavalcanti.
13.3. Ministro-Substituto presente: Weder de Oliveira.

ACORDAO-COMPLETO-2367220

Acórdão de Relação 2049/2019 - Plenário

Acórdão de Relação

WALTON ALENCAR RODRIGUES

Ministro Walton Alencar Rodrigues.

Trata-se de embargos de declaração interpostos por Alexandre Moura Alves de Paula e Erlene Fonseca Cabral (peças 74 e 76, respectivamente) contra o Acórdão 12893/2018-TCU-Primeira Câmara, cujo conteúdo transcrevo a seguir:
VISTOS, relatados e discutidos estes autos de representação a respeito de possíveis irregularidades ocorridas na Concorrência 4/2016, realizada pelo Serviço Social do Transporte - Sest e Serviço Nacional de Aprendizagem de Transporte - Senat, Conselho Regional Pernambuco (Sest-Senat/PE) , para a contratação de empresa especializada em engenharia para execução da reforma da Unidade A, situada na Avenida Beberibe, 3620, Recife/PE,
ACORDAM os Ministros do Tribunal de Contas da União, reunidos em Sessão da Primeira Câmara, diante das razões expostas pelo Relator, em:
9.1. conhecer da presente representação, satisfeitos os requisitos de admissibilidade previstos nos arts. 235 e 237, inciso VI, do Regimento Interno deste Tribunal e no art. 103, § 1º, da Resolução - TCU 259/2014, para, no mérito, considerá-la procedente;
9.2. rejeitar as razões de justificativa apresentadas por Erlene Fonseca Cabral e Alexandre Moura Alves de Paula;
9.3. aplicar aos responsáveis, a seguir discriminados, a multa individual prevista no art. 58 da Lei 8.443/1992, nos valores especificados, com a fixação do prazo de quinze dias, a contar das notificações, para comprovarem, perante o Tribunal (art. 214, inciso III, alínea "a", do Regimento Interno) , o recolhimento da dívida ao Tesouro Nacional, atualizada monetariamente, desde a data do presente acórdão até a dos efetivos recolhimentos, se forem pagas após o vencimento, na forma da legislação em vigor:
RESPONSÁVEL				VALOR
Erlene Fonseca Cabral			R$15.000,00
Alexandre Moura Alves de Paula		R$15.000,00
9.4. dar ciência ao Serviço Social do Transporte - Sest e Serviço Nacional de Aprendizagem de Transporte - Senat, Conselho Regional Pernambuco, com fulcro no art. 7° da Resolução TCU 265/2014, com vistas a evitar ocorrências semelhantes no futuro, da irregularidade da exigência do item 11.1.3, alínea "b.1", inciso II, do edital da Concorrência 4/2016, relativo à comprovação de execução serviços com telha de aço zincada trapezoidal de 0,5 mm em área igual ou superior a 480 m2 para a qualificação técnica, restritiva ao caráter competitivo do certame e contrária ao disposto na Súmula TCU 263;
9.5. dar ciência desta deliberação à unidade jurisdicionada, aos representantes e aos demais interessados;
9.6. arquivar o presente processo, com fundamento no art. 169, inciso III, do Regimento Interno deste Tribunal."
Em síntese, os embargantes argumentam que:
a denúncia não reflete as verdades fáticas, nem tampouco a documental, como demonstram a peça de defesa e demais documentos acostados no processo, porquanto não atentam às normas previstas no edital de licitação:
a. a R&M Construtora Eireli - Epp não apresentou os documentos exigidos no item 11.1.5, nem as assinaturas devidamente reconhecidas em cartório;
b. a cobrança de tais pontos do edital é de fundamental importância para o caso em debate, não devendo este Tribunal optar por aplicar penalidade sob o argumento de que seria desarrazoada essa exigência;
não é cabível que o TCU possa se sobrepor à decisão do Supremo Tribunal Federal, de anular a aplicação da Lei de Licitação ao "Sistema S", assim não cabe aplicar ao presente caso o entendimento do TCU de que se deveria exigir apenas "a comprovação da execução de quantitativos mínimos em obras ou serviços com características semelhantes", em se tratando da empresa CPM, pois a autonomia da entidade que criou o instrumento convocatório lhe permite que discipline o edital tal qual melhor lhe provier, dada sua independência latente;
foi dada oportunidade de defesa ás partes, tanto que três das empresas inabilitadas interpuseram recurso, enquanto a R&M se manteve silente;
se o edital exigia o credenciamento de representante, não cabe o entendimento do TCU de que seria desarrazoado desclassificar por este motivo, considerando tal conduta como irregular ou excesso de formalismo por parte da Comissão de Licitação;
não houve distinção, nem tampouco falta de tratamento isonômico entre as partes licitantes. Sobre isso faltou análise mais aprofundada. O subprocurador-Geral focou apenas na questão da inexequibilidade, deixando de lado a dedução lógica acerca da inabilitação da R&M;
considerando o peculiar regime jurídico das entidades do "Sistema S", o TCU deve "preocupar-se em verificar mais a concretização das finalidades e dos objetivos desses Serviços Sociais do que a observância dos estritos procedimentos previstos na Lei 8.666/1993, aos quais não estão vinculados, conforme já asseverado, razão pela qual deverá ser analisado o entendimento acerca da situação da Embargada frente às razões ora apresentadas";
no que toca à inabilitação da CPM Construtora, a pontuação de erro material não pode prosperar, na medida em que o Sest/Senat detinha total liberdade de dispor das cláusulas do edital cal qual lhe conviesse;
a habilitação da empresa vencedora não foi indevida, pois "se verificou a compatibilidade com o objeto da licitação, bem como com as demais exigências do certame, que foram cumpridas em sua totalidade".
Diante destes argumentos, requerem que sejam sanadas "a contradição e omissão apontadas", para refutar o acórdão combatido.

8.1. Thaise Paiva Coelho (41563/OAB-PE) e outros, representando Erlene Fonseca Cabral e Alexandre Moura Alves de Paula;  
8.2. Ricardo Magaldi Messetti (30.373/OAB-DF), representando Serviço Social do Transporte -sest.  
8.3. Nicole Carvalho Goulart (32639/OAB-DF) e outros, representando Serviço Nacional de Aprendizagem No Transporte - Senat.  
8.4. Livia Campos Dantas (38598/OAB-DF) e outros, representando Serviço Social do Transporte - Conselho Regional Nordeste Iii (pe, Al).

Subprocurador-Geral Lucas Rocha Furtado.

EMBARGOS DE DECLARAÇÃO. TENTATIVA DE REDISCUTIR O MÉRITO DA QUESTÃO. INEXISTÊNCIA DE OMISSÃO OU CONTRADIÇÃO. NÃO PROVIMENTO.

REPRESENTAÇÃO (REPR)

Secretaria do TCU no Estado de Pernambuco (Sec-PE).

Trata-se de embargos de declaração interpostos por Alexandre Moura Alves de Paula e Erlene Fonseca Cabral contra o Acórdão 12893/2018-TCU-Primeira Câmara, em que este Tribunal aplicou-lhes multa prevista no art. 58 da Lei 8.443/1992.
A decisão foi proferida em sede de representação a respeito de irregularidades ocorridas na Concorrência 4/2016, realizada pelo Serviço Social do Transporte - Sest e Serviço Nacional de Aprendizagem de Transporte - Senat, Conselho Regional Pernambuco (Sest-Senat/PE) . 
Os embargantes alegam omissão da decisão recorrida, uma vez que não foram devidamente apreciadas todas as justificativas por eles apresentadas em sede de defesa; e contradição, porque o Sest possui personalidade jurídica de direito privado, nos termos da lei 8.706/1993, enquanto foi utilizada a Lei 8.666/1993, de licitações públicas, para fundamentar sua condenação. Em síntese, argumentam que:
a denúncia não reflete as verdades fáticas, tampouco a documental, como demonstram a peça de defesa e demais documentos acostados no processo, porquanto não atentam às normas previstas no edital de licitação:
a. a R&M Construtora Eireli - Epp não apresentou os documentos exigidos no item 11.1.5, nem as assinaturas devidamente reconhecidas em cartório;
b. a cobrança de tais pontos do edital é de fundamental importância para o caso em debate, não devendo este Tribunal optar por aplicar penalidade sob o argumento de que seria desarrazoada essa exigência;
não é cabível que o TCU possa se sobrepor à decisão do Supremo Tribunal Federal, de anular a aplicação da Lei de Licitação ao "Sistema S", assim não cabe aplicar ao presente caso o entendimento do TCU de que se deveria exigir apenas "a comprovação da execução de quantitativos mínimos em obras ou serviços com características semelhantes", em se tratando da empresa CPM, pois a autonomia da entidade que criou o instrumento convocatório lhe permite que discipline o edital tal qual melhor lhe provier, dada sua independência latente;
foi dada oportunidade de defesa às partes, tanto que três das empresas inabilitadas interpuseram recurso, enquanto a R&M se manteve silente;
se o edital exigia o credenciamento de representante, não cabe o entendimento do TCU de que seria desarrazoado desclassificar por este motivo, considerando tal conduta como irregular ou excesso de formalismo por parte da Comissão de Licitação;
não houve distinção, nem tampouco falta de tratamento isonômico entre as partes licitantes. Sobre isso faltou análise mais aprofundada;
considerando o peculiar regime jurídico das entidades do "Sistema S", o TCU deve "preocupar-se em verificar mais a concretização das finalidades e dos objetivos desses Serviços Sociais do que a observância dos estritos procedimentos previstos na Lei 8.666/1993, aos quais não estão vinculados";
no que toca à inabilitação da CPM Construtora, a pontuação de erro material não pode prosperar, na medida em que o Sest/Senat detinha total liberdade de dispor das cláusulas do edital cal qual lhe conviesse;
a habilitação da empresa vencedora não foi indevida, pois "se verificou a compatibilidade com o objeto da licitação, bem como com as demais exigências do certame, que foram cumpridas em sua totalidade".
Diante destes argumentos, requerem sejam sanadas a contradição e a omissão apontadas, para refutar o acórdão combatido.
II
Conheço dos embargos de peças 74 e 76 por atenderem aos requisitos atinentes à espécie.
Quanto ao mérito, não assiste razão aos embargantes. É pacífica a jurisprudência do TCU no sentido de que, como assevera o Acórdão 1635/2018-TCU-Plenário, relatora a E. Ministra Ana Arraes, entre outros:
"não há restrição a que licitantes ofereçam representações ao TCU, com fundamento no art. 113, § 1º, da Lei 8.666/1993, em face de licitações conduzidas no âmbito do Sistema S. Apesar de as entidades integrantes do Sistema se submeterem apenas subsidiariamente aos ditames da Lei 10.520/2002, da Lei 8.666/1993 e demais legislação correlata, devem respeitar os princípios gerais que regem a contratação pública".
Com base nisso, a conduta dos embargantes foi avaliada no voto condutor do acórdão combatido e foram rejeitados os seus argumentos de defesa. Naquela ocasião, tratei explicitamente das irregularidades na inabilitação da empresa R&M:
"A título de clareza, registro que argumento a que se refere o primeiro item da audiência foi a manutenção da inabilitação da R & M Construtora Eireli- EPP, por não ter cumprido a  exigência de reconhecimento de firma  nos documentos apresentados (item 11.1.5 do edital) , apesar do prévio entendimento e reconsideração da Comissão de Licitação, em outros casos, de que tal medida configuraria excesso de formalismo.
Em que pese não estar explícito na redação do documento de audiência, as razões de justificativa apresentadas pelos responsáveis à peça 48 demonstram seu pleno entendimento da irregularidade pela qual estavam sendo inquiridas. Em sua defesa, alegam que a inabilitação da R&M Construtora Eireli-EPP pela Comissão de Licitação (CL) "uma vez que a referida empresa apresentou outras irregularidades para além desta, notadamente a questão da inexequibilidade de sua oferta".
Tais razões de justificativa não podem ser acatadas, pois não há nos autos prova que corrobore a afirmação dos responsáveis quanto à existência de "outras irregularidades" nem da alegada "questão da inexequibilidade de sua oferta" (peça 48, p. 2) . Segundo a ata de sessão de abertura de preços, de 10/2/2017 (peça 21, p. 327) , apenas o envelope com preços da única empresa habilitada, a JG Engenharia e Construções ME, foi aberto. Assim, não há como inferir a respeito da exequibilidade da oferta daquela empresa."
A questão da designação de representante legal também foi tratada de forma explícita em meu Voto:
"Também não merece prosperar o argumento relativo à ausência de designação de representante pela empresa, nos moldes do que fora facultado no item 7.1.2 do edital, o que, segundo os responsáveis, denotaria falta de interesse e de comprometimento da licitante perante o certame. 
Se a designação de representante para manifestação durante as fases do procedimento licitatório é opcional, não é razoável concluir por desinteresse e de falta de comprometimento perante o certame diante de sua ausência".
Os embargantes buscam, ainda, rediscutir o mérito da decisão no que toca à inabilitação indevida da empresa CPM Construtora, trazendo argumentos que versam sobre a comprovação de capacidade técnica em sede de embargos de declaração, que não se prestam a esse fim. 
Finalmente, repetem argumentos já apresentados nas suas razões de justificativa no que toca à habilitação indevida da empresa J.G. Engenharia, os quais foram devidamente avaliados pela unidade técnica, por este relator e apreciadas pela Primeira Câmara do TCU.
Feitas essas considerações, concluo pela inexistência da omissão e contradição alegadas, nego provimento a estes embargos de declaração e voto por que o Tribunal de Contas da União aprove o acórdão que ora submeto à apreciação deste Colegiado.
TCU, Sala das Sessões Ministro Luciano Brandão Alves de Souza, em 16 de abril de 2019.
WALTON ALENCAR RODRIGUES 
Relator